臺灣高等法院刑事判決　　　　　　　　93年度上訴字第2280號
上　訴　人　台灣桃園地方法院檢察署檢察官
被　　　告　丙○○
　　　　　　甲○○
　　　　　　黃廷亦（原名乙○○）
共同指定辯護人　本院公設辯護人　郭書益
上列上訴人，因被告強盜等案件，不服臺灣桃園地方法院92年度
訴字第971號，中華民國93年4月30日第一審判決（起訴案號：臺
灣桃園地方法院檢察署92年度偵字第9419、9514、10431、10432
號），提起上訴，本院判決如下：
    主  文
原判決撤銷。
丙○○、甲○○、黃廷亦共同以非法方法剝奪人之行動自由，丙○○處有期徒刑拾月；甲○○、黃廷亦各處有期徒刑陸月，如易
科罰金，均以佰元折算壹日。扣案之膠帶壹捲、電擊棒壹支均
沒收。
    事  實
一、丙○○與羅振剛為朋友關係，丙○○於民國九十一年十二月
　　間出資新台幣（下同）十餘萬元與羅振剛及一名真實姓名、
  　年籍不詳，自稱「陳亞洲」之成年男子合夥經營應召站，丙○○、「陳亞洲」並負責開車載送應召女子，約定所獲得之
　　利潤由其三人均分，惟羅振剛遲遲未支付丙○○應得之報酬
  　，丙○○心生不滿，因丙○○曾住宿在羅振剛位於桃園縣桃
    園市○○街二三三號九樓之一之住處一段時間，知悉羅振剛
    習慣將每日收取之款項放在前開住處，即思教訓羅振剛並取
　　回應得之報酬，遂於九十二年四月十日五時許，與甲○○相
  　約在桃園縣桃園市○○路之「水野西餐廳」見面，要求甲○○協助其教訓羅振剛，甲○○允其所求，並撥打電話邀乙○○駕車至「水野西餐廳」見面，黃廷亦（原名乙○○）駕駛
    其兄黃正輝所有車牌號碼ＭＫ─八九０六號自用小客車抵達
    「水野西餐廳」後，丙○○即告知乙○○因與羅振剛有糾紛
  　而欲教訓羅振剛之事，乙○○同意協助，隨即駕駛前開車輛
    搭載丙○○、甲○○前往羅振剛上址住處。丙○○因欲制伏
    羅振剛後加以捆綁，且慮及甲○○、乙○○若遭羅振剛看見
    相貌，事後恐遭報復，遂於途中拿錢予甲○○，囑其至便利
　　商店購買膠帶、口罩及手套，甲○○即下車購買膠帶一捲、
  　口罩、手套各三付後交予丙○○。其三人於同日十六時三十
    分許抵達羅振剛上址住處之大樓外，丙○○先至該大樓地下
    停車場察看，見羅振剛之車輛停放在該處，確定羅振剛在上
　　址住處內，乃持羅振剛交付予伊持有之磁卡啟動電梯，與甲○○、乙○○自地下停車場搭乘電梯上樓。丙○○將口罩、
    手套交予甲○○、乙○○，囑其二人戴上，其則因與羅振剛
　　本已熟識，故未配戴口罩、手套，丙○○並將其所有之電擊
  　棒一支交予甲○○，乙○○則攜帶黃正輝放置在前開自用小
    客車上之鐵質手電筒一支（未扣案，長度約三十五公分），
    再由丙○○以羅振剛交付予伊持有之鑰匙開門進入羅振剛上
　　址住處，丙○○、甲○○及乙○○即基於妨害自由之犯意聯
  　絡，由甲○○、乙○○先行進入羅振剛之房間內，甲○○持
    電擊棒電擊熟睡中之羅振剛，羅振剛驚醒後抵抗，乙○○持
    手電筒毆打羅振剛之頭部，其二人隨即毆打羅振剛並欲將之
　　制伏，一陣扭打後，羅振剛不敵而遭壓倒在地上，甲○○即
  　以膠帶纏綁羅振剛頭部以覆蓋其眼睛，丙○○隨即以膠帶纏
    綁羅振剛之雙手、雙腳，以此非法方法剝奪羅振剛之行動自
    由前後約達二、三十分鐘，其間丙○○並踹踢、逼問羅振剛
　　錢放在何處，致羅振剛共受有頭部外傷、頭皮撕裂傷、臉部
  　撕裂傷、左手臂撕裂傷等傷害。羅振剛經丙○○再三逼問，
    迫於無奈，遂說出金錢放置地點，丙○○即命乙○○至羅振
　　剛房間櫃子內取出裝有現金二十餘萬元之牛皮紙袋一只，丙○○因恐羅振剛打電話通知他人前來助陣，即取走羅振剛放
    置在床頭之行動電話二支，其三人隨即離開該處，電擊棒一
    支、膠帶一捲遺留在屋內漏未帶走，口罩、手套各三付經甲○○、乙○○丟棄在桃園市○○路旁某垃圾堆，行動電話二
  　支則為丙○○丟棄在某不詳地點，丙○○並於車上交付甲○○、乙○○各六萬元做為報酬。嗣羅振剛奮力掙脫後報警處
    理，經警調閱羅振剛住處大樓電梯之監視錄影帶供羅振剛指
　　認，羅振剛指認出丙○○後，警員再比對丙○○所使用門號
  　0000000000號行動電話之通聯紀錄，認甲○○、
    乙○○涉有重嫌，通知其二人到案供羅振剛指認，而查獲丙○○、甲○○、乙○○，並扣得電擊棒一支、膠帶一捲。
二、案經告訴人羅振剛訴由桃園縣政府警察局移送臺灣桃園地方
    法院檢察署檢察官偵查起訴。
    理  由
一、訊據被告丙○○、甲○○、乙○○（已更名為黃廷亦）於本
    院及原審偵審均坦承以膠帶捆綁、毆打告訴人羅振剛並取走
　　告訴人所有放置現金之牛皮紙袋一只之事實不諱，且渠等就
  　此部分犯行供述情節互核相符，復經告訴人羅振剛指述在卷
    ，並有監視錄影帶翻拍照片四幀、告訴人受傷照片二幀、診
　　斷證明書、通聯紀錄各一份在卷可稽，並有膠帶一捲、電擊
  　棒一支扣案足資佐證，堪認被告等此部分自白確與事實相符
    。本件事證明確，被告等妨害自由犯行堪以認定，應予依法
  　論科。
二、核被告丙○○、甲○○、乙○○所為，均係犯刑法第三百零
　　二條第一項之剝奪人之行動自由罪及同法第二百七十七條第
  　一項之傷害罪。公訴意旨雖認被告三人係犯強盜罪而有刑法
    第三百二十一條第一項第三款、第四款之情形，而構成同法
    第三百三十條第一項之加重強盜罪嫌等語，惟按犯罪事實應
　　依證據認定之，無證據不得認定犯罪事實，刑事訴訟法第一
  　百五十四條第二項定有明文。認定不利於被告之事實，須依
    積極證據，苟積極證據不足為不利於被告事實之認定時，即
    應為有利於被告之認定，更不必有何有利之證據（最高法院
　　三十年上字第八一六號判例意旨參照）。又強盜罪名之成立
  　，須行為人意圖為自己不法之所有，以強暴、脅迫、藥劑、
    催眠術或他法，致使不能抗拒，而取他人之物或使其交付者
    ，始足當之，若行為人係因金錢糾紛，而以強暴、脅迫之方
　　法取他人之物或使其交付，主觀上難認有不法所有之意圖，
  　即與強盜罪名之構成要件並不相符。本件被告等坦承取走告
    訴人羅振剛之金錢，惟被告甲○○、乙○○略以：丙○○告
    訴伊他與羅振剛有投資糾紛等語，被告丙○○略以：伊投資
　　羅振剛經營之應召站，先後陸續拿出十幾萬元，伊與「陳亞
  　洲」並開車載送小姐，伊剛進公司時，羅振剛說需要買一輛
    車子載送小姐，該車是登記羅振剛朋友的名義，但後來羅振
    剛說車子是伊在使用，所以貸款要從伊應分得的錢當中扣抵
　　，但伊認為車子是公司用來載送小姐，且非登記伊之名義，
  　要求伊支付車子貸款並不公平，且伊每天收到的錢大約有三
    至五萬元，「陳亞洲」應該也差不多，每天收的錢都交給羅
    振剛，帳目都是他在管理，每個月結算的利潤約有十幾萬元
　　，最多甚至有二十幾萬元，伊應分得之利潤起碼有五十幾萬
  　元，但羅振剛都以要預留公司的預備金等藉口，不把伊應得
    之報酬分給伊，每月最多只能向公司預支一、二萬元，伊才
    想去他家教訓他，並取回伊應得之報酬等語置辯。經查，羅
　　振剛迭經本院按址傳喚，均未到庭，原審亦傳喚未到庭，拘
  　提無著，無從訊問其與被告丙○○間是否確有金錢糾紛，而
    告訴人羅振剛之偵查筆錄中雖未記載羅振剛曾陳稱其與被告
    丙○○間有何金錢糾紛，然經原審法院當庭勘驗九十二年六
    月二十五日之偵查錄音帶，檢察官詢問告訴人羅振剛：丙○○為什麼會對你做這件事？原因在哪裡？是因為他投資失利
  　？還是他覬覦你的錢財？還是因為其他什麼原因？告訴人羅
    振剛答稱：其實投資失利，他是有想要，因為我之前有在帶
    酒店小姐，因為他一直說他在中國城做泊車，好像被他們組
　　長欺負，然後就很不值得，三十幾歲還賺不到什麼錢，一直
  　求我、一直求我，因為我後來也沒有做了，他是常來找我，
    一直跟我講這個，然後我是感覺他這個人還不錯，想說他也
　　想要買車，又沒有錢，又不能用他自己的名字去買，就請我
  　在賣中古車的朋友，幫他買一下，是全額的貸款，但是講好
    每個月多少要拿給我等語，此經記明於原審法院九十三年三
    月三十一日審理筆錄。經營應召站乃違法之行為，若被告丙○○與經營應召站之事毫無關連，告訴人羅振剛在檢察官詢
  　問關於被告丙○○犯本案之動機時，當無主動陳述其有帶酒
    店小姐，被告丙○○要求參與之事之理，顯見被告辯稱有投
    資告訴人羅振剛經營之應召站，並開車載送應召女子乙節，
    尚非無稽，而告訴人羅振剛透過友人購買車輛，惟非登記被
    告丙○○之名義等情，亦經告訴人羅振剛陳述明確，該車既
    非登記被告丙○○之名義，被告丙○○何以會願意支付該車
    之貸款？而冒縱然繳清貸款，亦無法取得該車之登記名義，
    若該車之登記名義人向其索討該車，將蒙受重大損失之風險
    ？此實與常情有違，顯見被告所辯該車並非其為供個人使用
    之目的而購買，應可採信，告訴人羅振剛要求被告丙○○負
    擔該車全數之貸款，即不合理，則被告丙○○與告訴人羅振
    剛間因購車及經營應召站之事而發生金錢糾紛，容有可能，
    告訴人羅振剛於警訊中指訴被告三人強盜，惟其於檢察官偵
    查中陳述其與丙○○間有上開糾葛，衡情以檢察官偵查所述
    較可信，併此敘明。公訴人雖認被告丙○○若與告訴人羅振
    剛間有金錢糾紛，亦應只拿取其投資款十餘萬元，惟其卻在
    未點算牛皮紙袋內之現金數額之情形下，逕自取走該只牛皮
    紙袋，因認被告主觀上顯有不法所有之意圖，惟被告丙○○
    辯稱除投資款十餘萬元外，尚有應分得之利潤五十餘萬元，
    此部分被告丙○○雖無法舉證以實其說，然經營應召站之利
    潤極高，此乃許多人不惜甘冒觸法風險而經營之故，被告丙○○參與經營既有四、五個月之久，所應分得之利潤縱未達
    五十餘萬元，應亦相差不遠，則其主觀上認為該只牛皮紙袋
    內所裝現金數額相當於其應得之款項，遂逕自取走，實難因
    其未當場點算紙袋內之現金，即遽認其主觀上確有不法所有
    之意圖，而被告甲○○及乙○○自亦無從論以強盜罪名。羅
    振剛經法院傳拘無著，檢察官於偵訊中復未就其與被告丙○○間之金錢糾紛詳予訊問告訴人羅振剛並記明筆錄，而本院
    依職權調查證據之結果，亦查無任何積極證據足證被告三人
    主觀上確有不法所有之意圖，實無從遽以強盜罪名相繩。公
    訴人依刑法第三百三十條第一項加重強盜罪起訴，容有未洽
    ，惟因基本社會事實相同，爰依法變更起訴法條。被告丙○○、甲○○、乙○○就前開妨害自由及傷害犯行，有犯意聯
    絡與行為分擔，應論以共同正犯。被告丙○○為綑綁告訴人
    羅振剛以取其投資獲利等款項，惟羅振剛驚醒反抗，被告等
    乃對之為毆打，致羅振剛受傷。參酌本件被告等行為時客觀
    的事實，被告等毆打羅振剛排除其反抗，與達成妨害自由之
    目的，有不可分離的直接密切關係，被告等所犯妨害自由罪
    與傷害罪間有方法目的之牽連關係存在，應從一重之妨害自
    由罪處斷（最高法院79年台上字第547號判例意旨參照）。
    公訴人認被告等所犯二罪，應分論併罰，自非允洽，併此指
    明。
三、原審因而予以論罪科刑，固非無見。惟查被告等所犯二罪間
    有牽連關係，應從一重之妨害自由罪處斷，有如上述，原判
    決認告訴人受傷，係被告等對告訴人施用強暴剝奪其行動自
    由之當然結果，不另論以傷害罪，所持見解，自非正確。檢
    察官上訴，認被告等人與告訴人就債務之爭執，如何處理在
    現場毫無對話，就紙袋內之現金亦未點算，且被告等戴口罩
    、手套，怕被認出，手法亦不似討債等語，認被告等人仍應
    成立強盜罪行，指摘原判決不當，經核並無理由。惟原判決
    既有前開可議之處，自應由本院予以撤銷改判。爰未審酌被
　　告丙○○不思循正途解決金錢糾紛，竟以強暴手段限制告訴
  　人之行動自由，以遂其索討債務之目的，被告甲○○、乙○○與告訴人素不相識，因受被告丙○○之請求，而為本件犯
    行，及其三人均無不法前科，有本院被告全國前案紀錄表在
　　卷可稽，渠等犯後尚能坦承犯行，態度尚佳等一切情狀，各
  　量處如主文第二項所示之刑，被告甲○○、乙○○部分並諭
    知易科罰金之折算標準，以資懲儆。扣案之電擊棒一支及膠
    帶一捲均為被告丙○○所有，且係供被告三人犯本罪所用之
　　物，業據被告等供陳在卷，爰依刑法第三十八條第一項第二
  　款宣告沒收。未扣案之手電筒一支為被告乙○○之兄黃正輝
    所有，而非被告三人所有，自無從依刑法第三十八條第一項
    第二款宣告沒收；手套、口罩各三付業經被告甲○○、乙○○丟棄，此據被告甲○○、乙○○陳明在卷，為免將來執行
　  之困難，爰不依同條項規定宣告沒收，附此敘明。
四、公訴意旨另略以：被告丙○○、甲○○與乙○○未經告訴人
　　羅振剛同意，即無故侵入告訴人位於桃園縣桃園市○○街二
  　三三號九樓之一之住處。因認被告等涉有刑法第三百零六條
    第一項無故侵入住宅罪嫌云云。按刑法無故侵入住宅罪名之
　　成立，指無正當理由擅入他人住宅而言，最高法院著有二十
  　二年上字第八九一號判例可資參照。訊據被告丙○○、甲○○與乙○○均堅決否認前開犯行，被告甲○○、乙○○均辯
    稱：丙○○告訴伊那裡是他住的地方，且他持有該處之磁卡
　　、鑰匙，所以伊才跟他進去等語，被告丙○○辯稱：伊在九
  　十一年十二月間與羅振剛合夥時就搬進桃園市○○街二三三
    號九樓之一的房屋居住，該處我們稱之為公司，伊與羅振剛
    都有該屋的鑰匙等語。經查，前開房屋之磁卡、鑰匙係告訴
　　人羅振剛交付予被告丙○○持有，且被告丙○○曾居住該屋
  　一段時間，此為告訴人羅振剛於偵查中陳明在卷，再參諸其
    於警訊及偵查中均未曾提及曾要求被告丙○○交還磁卡、鑰
    匙，並禁止其進出該屋等情，則被告丙○○應係得告訴人之
　　許可而有權進出、使用上址之房屋，被告甲○○、乙○○既
　  隨被告丙○○進入該屋，自亦無從以前開罪名相繩。此外，
    復查無任何積極證據足證被告等涉有無故侵入住宅之犯行，
    其此部分犯罪事實尚屬不能證明，惟因此部分依公訴人起訴
　　之旨認與傷害罪間有牽連關係，顯可認與前揭經本院論罪之
  　妨害自由犯行部分，有牽連犯之裁判上一罪關係，爰不另為
    無罪之諭知，附此敘明。
據上論斷，應依刑事訴訟法第三百六十九條第一項前段、第三百
六十四條、第二百九十九條第一項前段、第三百條，刑法第二十
八條、第三百零二條第一項、第二百七十七條第一項、第四十一
條第一項前段、第三十八條第一項第二款，罰金罰鍰提高標準條
例第一條前段、第二條，判決如主文。
本案經檢察官蔡薰慧到庭執行職務。
中　　華　　民　　國　　94　　年　　8　　 月　　12　　日
　　　　　　　　　刑事第十五庭審判長法　官　蔡永昌
　　　　　　　　　　　　　　　　　  法　官　張正亞
　　　　　　　　　　　　　　　　　  法　官　陳榮和
以上正本證明與原本無異。
如不服本判決，應於收受送達後10日內向本院提出上訴書狀，其
未敘述上訴之理由者並得於提起上訴後10日內向本院補提理由書
（均須按他造當事人之人數附繕本）。
                                    書記官　劉麗芬
中　　華　　民　　國　　94　　年　　8　　 月　　16　　日
附錄：本案論罪科刑法條全文
中華民國刑法第302條第1項
（剝奪他人行動自由罪）
私行拘禁或以其他非法方法，剝奪人之行動自由者，處五年以下
有期徒刑、拘役或三百元以下罰金。
